臺灣高等法院刑事判決　　　　　　　　 96年度上易字第953號
上　訴　人　臺灣臺北地方法院檢察署檢察官
上　訴　人
即　被　告　乙　○
選任辯護人　陳昭全　律師
上列上訴人因被告詐欺等案件，不服臺灣臺北地方法院95年度易
字第1815號，中華民國96年4月9日第一審判決（起訴案號：臺灣
臺北地方法院檢察署95年度偵續字第81號），提起上訴，本院判
決如下：
    主  文
原判決關於乙○被訴於民國九十年六月四日恐嚇部分，及定應執
行刑部分，均撤銷。
乙○被訴於民國九十年六月四日恐嚇部分，無罪。
其他上訴駁回。
上訴駁回部分所處之有期徒刑拾月、有期徒刑肆月，應執行有期
徒刑壹年。
    事  實
一、乙○因偽造有價證券，經本院於民國90年7月31日以90年度
    上更 (一)字第479號判處有期徒刑3年6月確定，執行後，於
    94年1月30日縮刑期滿而執行完畢。
二、乙○於87年7月間，明知並無開設公司實質營業之事實，竟
    意圖為自己不法所有，在台北市松山區○○○路○段114號5
    樓之1，向甲○○佯稱：擬在該處成立「全球商業銀行」、
    「海灣開發股份有限公司」、「金銀島郵購商行」、「天寶
    投資信託公司」、「證券公司」、「台達租賃公司」、「銀
    行家俱樂部」等公司行號，同時出具多份不實內容之營業計
    畫說明書、合約書、釋股辦法、認股書等資料，並以舉辦演
    講會等方式，取信於甲○○，使甲○○信以為真。乙○遂以
    成立上開公司亟需資金為藉口，邀請甲○○投資，並允諾每
    月有5%之股利分紅，致使甲○○不疑有他而陷於錯誤，於同
    年7月底及8月初，分別將新台幣 (下同）60萬元及20萬元，
    交付乙○作為投資之用。乙○收受80萬元款項後，並未投入
    任何公司之成立或營運，實際流為己用，避不見面，甲○○
    至此始知受騙。
三、甲○○於94年4月22日具狀向台灣台北地方法院檢察署提出
    詐欺告訴，並於94年5月24日首次開偵查庭。乙○另基於恐
    嚇之犯意，於94年5月27日下午3時許，在電話中向甲○○恫
    稱：「我把他交給身邊的幾個人在處理」、「不相信我的人
    就對幹」、「你本來要用很惡劣的方式告下去，找個檢察官
    來壓我，我現在和你談的方式又不一樣了，談的都是多餘的
    」、「我沒有意思的告，我的原則個性就是這樣，我身上有
    多少傷疤，都是和人家幹的」、「我一旦正式歸化加拿大，
    我在台灣連待不待我都無所謂，所有我的世仇和我要做的事
    ，我都在那時處理」等語，以此加害生命、身體之事恐嚇甲
    ○○，使甲○○心生畏懼，危害其安全。
四、案經甲○○訴由台灣台北地方法院檢察署檢察官偵查起訴。
     理  由
一、認定犯罪事實所憑證據及理由：
（一）關於被訴詐欺部分：
    訊據上訴人即被告乙○固坦承於87年7月間，在台北市松山
    區○○○路○段114號5樓之1，先後向告訴人甲○○共收取80
    萬元，惟否認有詐欺告訴人之犯行，並辯稱：我與告訴人間
    是借款關係，並非要告訴人投資，且與告訴人間之債務早已
    和解，其可能有講告訴人所述那些話，但其對象不是告訴人
    云云。經查：
  (1)前述事實二部分，迭據告訴人於原審指訴明確，並提出被告
    當時自稱「陳國強」之名片、被告具名之獲利「保證書」、
    營業計劃說明書（附於94年度偵字第8398號卷第15頁、第16
    頁），而被告確仍積欠告訴人債務一節，復有告訴人提出因
    執行無效果，由原審法院民事執行處所發之債權憑證為證（
    附於94年度偵字第8398號卷第17頁）。
  (2)被告雖辯稱：並未向告訴人佯稱擬成立「全球商業銀行」、
    「海灣開發股份有限公司」、「天寶投資信託公司」、「證
    券公司」、「臺達租賃公司」、「銀行家俱樂部」等多家公
    司行號，而收受自告訴人之80萬元係借款，而非投資款云云
    。然被告於原審卻又稱：「我沒有騙她，是因為我原本打算
    先從告訴人這邊集資，讓公司可以運作，再請大財團來投資
    」（見原審卷第107頁），於本院則稱：「我拿錢是過生活
    」（見本院審判筆錄第3頁）被告前後所言不一，可證告訴
    人所指被告以欲成立公司為藉口，邀請告訴人投資一節非虛
    。
  (3)再被告雖否認曾向告訴人佯稱要成立「全球商業銀行」、「
    海灣開發股份有限公司」、「天寶投資信託公司」、「證券
    公司」、「臺達租賃公司」、「銀行家俱樂部」等多家公司
    行號。惟被告另案被控訴詐欺案偵查中（88年度偵字第1217
    2號），由證人李雲麗（按改名為李宜瑄）所提出之證物，
    即上開公司之公司名片、營業計畫說明書、課程表、演講會
    企劃案、合約書、控股公司營業計畫說明書、釋股辦法、證
    券公司營業計畫說明書、電話開發答客問、證券公司認股書
    、公開說明書及客戶銀行信用評比資料等文件資料，自其內
    容觀之，顯見告訴人所言應可憑信。上開文件之來源，證人
    李宜瑄於原審證稱：「（問：這些資料從何處來的？）這些
    資料都是我在偵查中提出來的，是乙○當初在為我們上課講
    的資料，要我把它做成書面，然後發給同仁，因為我是行政
    助理，所以這些資料都是我整理的」等語明確（見原審卷第
    71頁、第72頁）。足認被告確有向告訴人訛稱欲成立公司之
    計劃為藉口，要告訴人參與投資。
  (4)被告另對於告訴人所提出之證物「保證書」（見94年度偵字
    第8398號卷第15頁）否認為真正，辯稱：未見過該保證書云
    云。然被告對於其記憶是否正確，並不能確定，亦即該保證
    書未必為偽造，又被告對於獲利「保證書」上所蓋用印文，
    並不否認其真正，而該印文與卷附台達股份有限公司（按87
    年5月設立登記，全無營業，經濟部91年3月15日命令解散）
    登記之公司大小章印文完全相同，足認該印文為真正，則上
    開證物「保證書」亦為真正。被告稱其後來因案入獄不知印
    章下落云云，然依前述，被告確有邀請告訴人參與投資，則
    其以保障投資可獲得之股利為手段，正是加強告訴人之信賴
    ，且無任何事證可證明該獲利「保證書」係他人偽造，是被
    告此部分辯解亦難採信。
  (5)綜上所述，被告既向告訴人陳稱要成立多家公司行號，同時
    保證投資之獲利，亦收受告訴人出資之80萬元，卻未於收受
    款項後有任何成立公司行號之動作，反而移之作為私人家用
    ，足見被告僅係口頭聲稱欲成立多家公司行號，並無真正成
    立公司之意思，其虛構成立公司保證獲利，即為施用詐術。
    故被告意圖為自己不法所有，佯稱成立多家公司，及簽訂獲
    利「保證書」向告訴人施用詐術，令告訴人陷於錯誤，誤認
    為投資可獲高額報酬，而將80萬元交付被告，被告詐欺取財
    之犯行，堪以認定。
（二）關於被訴於94年5月27日恐嚇部分：
    訊據被告坦承於94年5月27日下午3時許，與告訴人電話聯絡
    等情不諱，惟否認有恐嚇告訴人。惟查：
  (1)被告於94年5月27日下午3時許，在電話中向甲○○恫稱：「
    我把他交給身邊的幾個人在處理」、「不相信我的人就對幹
    」、「你本來要用很惡劣的方式告下去，找個檢察官來壓我
    ，我現在和你談的方式又不一樣了，談的都是多餘的」、「
    我沒有意思的告，我的原則個性就是這樣，我身上有多少傷
    疤，都是和人家幹的」、「我一旦正式歸化加拿大，我在台
    灣連待不待我都無所謂，所有我的世仇和我要做的事，我都
    在那時處理」等語，業經告訴人證述在卷，並有告訴人提出
    之錄音帶，及檢察事務官作成之譯文可證（見94年度偵字第
    8398號卷第58頁至第60頁）。
  (2)告訴人因投資求償無著，乃於94年4月22日具狀向檢察官提
    出告訴，迫使被告出面解決，檢察官並於94年5月24日首次
    開偵查庭。觀被告上開電話談話內容，多在敘述告訴人向地
    檢署檢察官申告其詐欺一事，足認被告上開談話內容係針對
    告訴人甚明。被告對告訴人稱「我把他交給身邊的幾個人在
    處理」、「不相信我的人就對幹」、「你本來要用很惡劣的
    方式告下去，找個檢察官來壓我，我現在和你談的方式又不
    一樣了，談的都是多餘的」、「我沒有意思的告，我的原則
    個性就是這樣，我身上有多少傷疤，都是和人家幹的」、「
    我一旦正式歸化加拿大，我在台灣連待不待我都無所謂，所
    有我的世仇和我要做的事，我都在那時處理」等語，俱屬以
    加害他人生命、身體之惡害通知他人，使該他人心生畏怖之
    恐嚇行為，而告訴人已因被告談話內容產生畏懼，對告訴人
    之安全已足以產生危害，則被告之恐嚇犯行，亦堪認定。至
    起訴意旨以被告尚以「要叫竹聯幫林世賢來對付他的人」恐
    嚇告訴人，惟經比對告訴人所提出之錄音帶，由檢察事務官
    作成之譯文，並無該項詞句，惟縱無此句，於被告之恐嚇罪
    責亦無影響。
二、法律修正之比較適用：
    被告行為後，刑法於94年2月2日修正公布，於95年7月1日施
    行。按行為後法律有變更者，適用行為時之法律，但行為後
    之法律有利於行為人者，適用最有利於行為人之法律，現行
    刑法第2條第1項訂有明文。茲就本案有關之新舊法比較部分
    ，臚列如下：
（一）關於累犯之規定（94年5月27日恐嚇部分）被告有期徒刑
      執行完畢後5年內，故意再犯本件有期徒刑之罪，不論依
      修正前刑法第47條或修正後刑法第47條第1項之規定，均
      構成累犯，對本件被告而言，並無有利或不利之情形，不
      生新舊法比較之問題，應逕依現行刑法第47條第1項之規
      定，論以累犯，並加重其刑（最高法院95年度台上字第55
      89號判決參照）。
（二）刑法第33條第5款有關罰金之最低數額部分：刑法分則編
      各罪所定罰金之貨幣單位原為銀元，修正前刑法第33條第
      5款規定：「罰金：（銀元）1元以上」，而銀元與新臺幣
      間之折算，依現行法規所定貨幣單位折算新臺幣條例規定
      ，以銀元1元折算新臺幣3元；修正後刑法第33條第5款則
      規定：「罰金：新臺幣1,000元以上，以百元計算之」。
      經比較新舊法之規定，修正刑法第33條第5款所定罰金之
      最低數額，較之修正前提高，自以修正前刑法第33條第5
      款之規定有利於被告。
（三）有關數罪併罰之規定：依修正前刑法第51條弟5款規定：
      「數罪併罰，宣告多數有期徒刑者，於各刑中之最長期以
      上，各刑合併之刑期以下，定其刑期。但不得逾20年。」
      ；修正後刑法第51條第5款則規定：「宣告多數有期徒刑
      者，於各刑中之最長期以上，各刑合併之刑期以下，定其
      刑期。但不得逾30年」。本件被告所犯刑法第339條第1項
      、第305條之罪，其論罪科刑並定應執行刑之結果，不可
      能逾20年，是以修正刑法第51條第5款之規定，並無較不
      利於被告之情形。
三、論罪之理由：
    核被告所為，係犯修正前刑法第339條第1項之詐欺取財罪、
    及修正前刑法第305條之恐嚇罪。查被告前因偽造有價證券
    罪，經本院於90年7月31日以90年度上更 (一)字第479號判
    決有期徒刑3年6月，於94年1月30日縮刑期滿執行完畢，有
    本院被告前案紀錄表在卷可查，有關被告於94年5月27日所
    犯之恐嚇罪部分，係被告於執行完畢5年內故意再犯恐嚇罪
    ，依刑法第47條第1項之規定，應論以累犯，並加重其刑。
    被告所犯上開二罪，犯意各別，犯罪構成要件亦殊，應分論
    併罰。
四、維持原判決之理由：
    原審就被告所犯詐欺，及94年5月27日恐嚇部分，以被告罪
    證明確，適用刑法第2條第1項前段、修正前刑法第339條第1
    項、第305條、刑法第47條第1項、罰金罰鍰提高標準條例第
    1條前段（原審漏載應予補載），並爰審酌被告於犯罪後並
    無悔意飾詞辯解，亦不願與告訴人和解，有犯罪前科，恐嚇
    部分係累犯等一切情狀，分別就詐欺罪判處有期徒刑10月，
    就94年5月27日恐嚇罪部分判處有期徒刑4月。認事用法並無
    不合，量刑亦屬適當。檢察官循告訴人之請求，以原審判決
    量刑過輕而提起上訴，為無理由；被告上訴意旨仍執前詞否
    認犯罪而指摘原判決此部分不當，亦為無理由，均應予駁回
    。惟因被告90年6月4日恐嚇部分判決無罪（詳後述），本院
    就上訴駁回部分，二罪所處之刑，依修正刑法第51條第5款
    定其應執行之刑，為有期徒刑1年。
五、撤銷改判部分：
（一）公訴意旨另以：被告於90年6月4日，在台北市○○○路○
      段環亞百貨1樓，與告訴人洽談清償債務事宜，對告訴人
      恫稱：「大陸殺手很便宜，殺1人只要1萬元」等語，以此
      加害生命、身體之事恐嚇告訴人，使告訴人心生畏懼致生
      危害於安全。因認被告此部分所為，亦涉有刑法第305條
      之恐嚇罪嫌云云。
（二）起訴意旨認被告有此部分犯行，無非以：此部分業經告訴
      人甲○○於偵查中證述，被告在談債務時「大陸殺手很便
      宜，殺1人只要1萬元」（見95年度偵續字第81號第43頁）
      ，以被告之言語對甲○○之安全已生危害，為其論據。
（三）訊據被告則堅決否認有此部分犯行，辯稱：當天是談和解
      ，絕無出言恐嚇等語。
（四）經查：
    (1)按犯罪事實應依證據認定之，無證據不得認定犯罪事實，
      刑事訴訟法第154條第2項定有明文。故事實之認定，應憑
      證據，如未能發現相當證據，或證據不足以證明，自不能
      以推測或擬制之方法，以為裁判基礎。而認定不利於被告
      之事實，須依積極證據，茍積極之證據不足為不利於被告
      事實之認定時，即應為有利於被告之認定，更不必有何有
      利之證據，最高法院著有30年上字第816號判例甚明。且
      刑事訴訟上證明之資料，無論其為直接或間接證據，均須
      達於通常一般之人均不致有所懷疑，而得確信其為真實之
      程度，始得據為有罪之認定，若其關於被告是否犯罪之證
      明未能達此程度，而有合理懷疑之存在，致使無從形成有
      罪之確信，根據「罪證有疑、利於被告」之證據法則，即
      不得遽為不利被告之認定。
    (2)告訴人於94年4月22日具狀向台灣台北地方法院檢察署提
      出詐欺告訴，並未提出被告有此部分之恐嚇犯行，於經臺
      灣高等法院檢察署檢察長命令發回續行偵查時，方於95年
      7月26日主張被告於90年6月4日有此部分犯行（見95年度
      偵續字第81號第43頁）。
    (3)惟被告與告訴人於90年6月4日，在台北市○○○路○段環
      亞百貨1樓，洽談清償債務，被告並清償3萬元，有告訴人
      具名之收據2紙可證（見94年度偵字第8398號卷第7頁）。
    (4)告訴人及被告於本院均稱，當日僅二人在場談和解事，被
      告既當場給付3萬元，告訴人又當場給據。因告訴人之告
      訴此部分恐嚇，係以使被告受刑事追訴為目的，惟並無其
      他佐證。而我國刑事訴訟制度業已修正為以當事人進行主
      義為主，職權進行主義為輔，檢察官立於原告之地位，其
      對於被告之犯罪事實，本負有積極舉證之義務，且刑事被
      告原無自證無罪之義務，其在訴訟上所為之辯解，只須達
      於對起訴事證提出合理質疑之程度為已足，檢察官如對被
      告所舉反證仍有爭執，即應依照刑事訴訟法第161條第1項
      規定，自負積極舉證釋疑之責任。本案檢察官就被告此部
      分之恐嚇犯行，除告訴人超過5年後之單一指訴外，並未
      提出其他相關證據，因此不能證明被告犯罪。
（五）原審不察，就此部分，為被告有罪之判決，尚有未洽。檢
      察官上訴循告訴人之請求，認原審此部分量刑過輕，指摘
      原判決不當，為無理由。被告上訴意旨指摘原判決此部分
      為有罪為不當，則有理由，應由本院就此部分撤銷改判，
      諭知被告無罪之判決。
據上論斷，應依刑事訴訟法第368條、第369條第1項前段、第364
條、第301條第1項前段、修正刑法第51條第5款，判決如主文。
本案經檢察官鄭銘謙到庭執行職務。
中　　華　　民　　國　　96　　年　　6 　　月　　6 　　日
　　　　　　　　　刑事第十三庭  審判長法　官  曾  德  水
　　　　　　　　　　　　　　　　　    法　官  林  婷  立
　　　　　　　 　 　　　　　　　　　　法　官  王  炳  梁
以上正本證明與原本無異。
不得上訴。
                                      書記官  廖  逸  柔
中　　華　　民　　國　　96　　年　　6 　　月　　6 　　日
附錄本案論罪科刑法條全文：
中華民國刑法第305條：
以加害生命、身體、自由、名譽、財產之事，恐嚇他人致生危害
安全者，處2年以下有期徒刑、拘役或300元以下罰金。
中華民國刑第339條第1項：
意圖為自己或第三人不法之所有，以詐術使人將本人或第三人之
物交付者，處5年以下有期徒刑、拘役或科或併科1000元以下罰
金。
